【裁判字號】    97,訴,772
【裁判日期】    980827
【裁判案由】    清償債務
【裁判全文】
臺灣板橋地方法院民事判決               97年度訴字第772號
原      告  丁○原名陳良志）.
被      告  甲○○
                      樓
上列當事人間請求清償債務事件，經本院於民國98年7 月30日言
詞辯論終結，判決如下：
    主  文
原告之訴駁回。
訴訟費用由原告負擔。
    事實及理由
一、原告主張：原告於民國79年間起在臺北縣新莊市○○街15號
    開設陳家代書事務所，兼營民間二胎貸款業務。訴外人劉錫
    珠於81年7 月11日及82年2 月9 日先後以其所有臺北縣林口
    鄉○○路246 號4 樓房屋（下稱系爭房屋）應有部分2 分之
    1 設定第二、三順位抵押權（下稱系爭抵押權）與被告，向
    被告借款新臺幣（下同）40萬元及30萬元，由訴外人己○○
    出面代表被告辦理。該筆債務於82年底由原告代位清償，己○○即持被告出具之債務清償證明書及印鑑證明、身分證影
    本交與原告，故原告實為劉錫珠之真正債權人。嗣劉錫珠之
    上開不動產遭其他債權人聲請強制執行，被告參予分配，分
    配金額47萬5,131 元，不足額229 萬4,476 元，被告原委託
    原告領取參予分配款，惟嗣後解除委任，致原告就劉錫珠之
    債權無法取償。為此依民法第312 條、第478 條及債務不履
    行之法律關係請求被告將上開分配金額給付原告，不足額債
    權則移轉與原告。並聲明：被告應給付原告47萬5,131 元，
    並將不足額229 萬4,476 元之債權移轉與原告。
二、被告則以：被告迄今未接獲任何原告清償之款項，原告提出
    之清償證明書，並非被告親自簽名、蓋章，該印章早於設定
    抵押權時即交付予原告。被告起初有意委任原告代理參與分
    配行為，並非承認原告有權領取分配款。實則原告知悉債務
    人劉錫珠之不動產遭人查封拍賣，即主動找己○○通知被告
    稱拍賣不動產有關之抵押權設定文件在原告處，原告可代繕
    狀參與分配。然因原告發現系爭不動產拍賣後，尚有價金可
    資領取，即產生異心，被告發覺有異，始未續委任其代為領
    款等語置辯。並聲明：原告之訴駁回。
三、兩造不爭執之事實：
（一）被告與訴外人己○○均曾為原告經營之陳家代書事務所兼
      營民間二胎業務之金主，2 人曾共同集資150 萬元交由原
      告借貸他人，均由己○○出面代表被告。訴外人劉錫珠於
      81年7 月11日、82年2 月9 日先後以其所有門牌號碼臺北
      縣林口鄉○○路246 號4 樓房屋應有部分1/2 設定第二、
      三順位抵押權予被告，向被告借款40萬元及30萬元，屆期
      劉錫珠並未清償借款。嗣劉錫珠之上開不動產經本院94年
      度執公字第34747 號拍賣抵押物事件強制執行，被告參與
      分配，分配金額為46萬7,551 元，不足額229 萬4,476 元
      ，被告原委任原告辦理參與分配及領款，惟嗣後解除委任
      。
（二）83年8 月中旬原告結束代書事務所業務，訴外人己○○、
      丙○○、林寶傑、乙○○、戊○○、洪東昌等6 金主（下
      稱丙○○等6 人）集結手上持有原告簽發之放款本金支票
      共800 萬元為自備款，以總價2,250 萬元向原告買受門牌
      號碼臺北縣新莊市○○街15號房屋及坐落同市○○段815
      、816 地號土地，分別指定登記於丙○○、林寶傑名下，
      以抵償該800 萬元。
四、得心證之理由：兩造於本院98年7 月30日言詞辯論期日協議
    簡化本件爭點為(一)原告是否已代劉錫珠清償對被告之借款70
    萬元？原告將門牌號碼臺北縣新莊市○○街15號房屋及坐落
    同市○○段815 、816 地號土地出售予訴外人己○○等六人
    ，其中是否即已清償被告與己○○集資之150萬元？(二)原告
    依民法第312 條、第478 條及債務不履行之法律關係請求被
    告給付47萬5,131 元及不足額229 萬4,476 元之債權移轉與
    原告，有無理由？茲論述如下：
(一)原告主張其已代訴外人劉錫珠清償對被告之70萬元借款之事
    實，業據其提出以被告名義出具之債務清償證明書2 件及申
    請日期為82年12月11日之被告印鑑證明1 件之影本為證（參
    見卷12頁至14頁），並據原告聲請訊問證人郭恒蘭、戊○○
    、乙○○等人為證。被告雖否認上開債務清償證明書上之簽
    名、印文係其所為，並辯稱印章係於設定抵押權時即交付原
    告云云，然查：
  1.劉錫珠因向被告借款所設定之系爭抵押權，分別於81年7 月
    8 日及82年2 月10日即完成登記，有被告提出之他項權利證
    明書影本2 件附卷可憑（參見卷200 、201 頁）；而原告持
    有上開被告之印鑑證明，其申請日期為82年12月11 日 ，為
    系爭抵押權設定完成後10個月餘，始由被告另行申請；且印
    鑑證明上之印文，與被告借款與劉錫珠時於借據上用印之印
    文，以肉眼觀察即可辨識為顯不相同（參見卷202 頁借據影
    本），故被告辯稱債務清償證明書上之印章，係抵押權設定
    時即交付原告云云，顯非可採。上開債務清償證明書上之印
    文，既與被告於82年12月11日親自申請之印鑑證明相符，且
    並交付原告持有中，自堪證明上開債務清償證明書確係被告
    所為，該文書為真正，堪予認定。被告辯稱債務清償證明書
    係原告盜用其為辦理系爭抵押權登記時留存原告處之印章所
    為云云，洵無可採。另參以被告自承系爭抵押權設定之資料
    均由原告持有中，被告並無持有設定資料等語（參見卷46頁
    筆錄），亦足堪佐證原告確已代劉錫珠清償系爭借款，始得
    持有系爭抵押借款之證明文件及清償證明文件；否則，被告
    並非欠缺一般智識經驗之人，如系爭抵押借款尚未清償，被
    告豈有任令抵押權設定資料等重要之債權證明文件長期由原
    告持有之理？故原告主張其已代訴外人劉錫珠清償對被告之
    70萬元借款之事實，堪信為真實。
  2.至於原告聲請訊問證人丙○○、戊○○、乙○○等人，僅係
    欲證明其清償系爭債務之方法，係將其所有門牌號碼臺北縣
    新莊市○○街15號房屋及坐落同市○○段815 、816 地號土
    地以總價2,250 萬元出售予丙○○等6 人，而其中800 元價
    金係丙○○等6 人以手上持有原告所簽發之放款本金支票抵
    償。證人丙○○、戊○○、乙○○到場均證述稱原告確有出
    售上開新莊房地以抵償800 萬元債務之事實（參見卷149 頁
    及242 頁背面筆錄）。雖其等對於所抵償800 萬元債務中，
    己○○所占債務金額為若干均稱不清楚等語。然查被告既自
    陳係與己○○共同集資150 萬元交由原告借貸他人，並由己○○出面代表被告；被告復於82年12月11日申請印鑑證明，
    並出具債務清償證明書載明劉錫珠所借款項已全部清償，由
    己○○將清償證明書轉交原告，依該清償證明書所載內容，
    既足證明劉錫珠負欠被告之借款債務已全部清償完畢；則原
    告上述清償方法中，己○○所占債務金額若干，即無庸再予
    審究。且因事涉己○○與被告間內部關係之約定，而己○○
    屢經傳喚未到，亦無從究明，並此敘明。
(二)雖訴外人劉錫珠負欠被告之70萬元借款債務已由原告代為清
    償，然原告依民法第312 條、第478 條及債務不履行之法律
    關係請求被告給付47萬5,131 元及不足額229 萬4,476 元之
    債權移轉與原告，並無理由：
  1.按債之清償，得由第三人為之；就債之履行有利害關係之第
    三人為清償者，於其清償之限度內承受債權人之權利，民法
    第311 條前段及第312 條前段分別定有明文。依上開規定，
    就債之履行有利害關係之第三人為清償者，係得於其清償之
    限度內承受債權人之權利，亦即得按其清償之限度，就債權
    人之權利，以自己之名義，代位行使，向債務人請求清償。
    是原告代訴外人劉錫珠清償負欠被告之借款債務後，係得於
    清償之限度內，以自己之名義，代位行使被告對劉錫珠之權
    利，請求劉錫珠清償債務；並非謂原告得請求債權人即被告
    清償債務。故原告依民法第312 條規定，請求被告將其參與
    分配獲分配之金額46萬7,551 元給付原告，及不足額229 萬
    4,476 元之債權讓予原告，自無理由。而兩造間亦無借貸關
    係或其他契約關係存在，原告依民法第478 條及債務不履行
    之法律關係請求被告給付上開分配款及讓與不足額之債權予
    原告，亦無理由。
  2.原告既得於清償限度內承受債權人即被告之權利，則原告或
    可於本院上開拍賣抵押物強制執行事件中行使代位權，以自
    己之名義聲明參與分配，並就准被告參予分配之分配表聲明
    異議或提出分配表異議之訴，以資救濟，並此敘明。
五、綜上所述，原告主張其已代訴外人劉錫珠清償負欠被告之70
    萬元借款債務，為可採；被告否認清償之事實，為不可採。
    然原告清償後，依民法第312 條規定，僅得於清償之限度內
    承受債權人即被告之權利，即得以自己之名義，代位被告向
    債務人劉錫珠請求清償。原告主張依民法第312 條、第478
    條及債務不履行之法律關係，請求被告將參予分配之分配款
    47 萬5,131元給付原告，及分配不足額229 萬4,476 元之債
    權移轉與原告，尚有未合，不應准許。
六、本件事證已臻明確，兩造其餘主張陳述及所提之證據，均毋
    庸再予審酌，附此敘明。
七、結論：原告之訴為無理由，依民事訴訟法第78條，判決如主
    文。
中    華    民    國    98    年    8     月    27    日
                  民事第三庭    法  官  許月珍
以上正本係照原本作成
如對本判決上訴，須於判決送達後20日內向本院提出上訴狀
中    華    民    國    98    年    8     月    27    日
                                書記官  劉鴻傑


司法院資訊處製作；財團法人民間司法改革基金會備份。
